臺北高等行政法院判決
　　　　　　　　　　　　　　　　　　 93年度訴字第02547號
　　　　　　　　　　　　　　　.
原　　　告　周可安祭祀公業
代　表　人　周志宇
　　　　　　周金鎮
　　　　　 （即祭祀公業周可安管理人）
訴訟代理人　賴　政律師
　　　　　　賴德旺律師
被　　　告　臺北市稅捐稽徵處
代　表　人　乙○○（處長）
訴訟代理人　丙○○
　　　　　　丁○○
上列當事人間因地價稅事件，原告不服臺北市稅捐稽徵處中正分
處中華民國93年7月7日北市稽中正甲字第09360640100號函復，
提起行政訴訟。本院判決如下：
　　主  文
原告之訴駁回。
訴訟費用由原告負擔。
　　事  實
一、事實概要：
    原告於93年5月31日及93年6月28日向被告請求確認其所有坐
    落台北市○○區○○段2小段336、336之1、336之3及336 之4
    號等4筆土地編定為公共設施用地後之所有地價稅之課稅處分
    均為無效，經被告機關所屬中正分處於93年7月7日以北市稽
    中正甲字第0936064010 0號函復，略以上開土地地上房屋南
    昌路2段10之1號等由永裕行等多家商行所占用，依土地稅法
    第19條規定，課徵公共設施保留地千分之6稅率並無錯誤；另
    原告91年1月31日向被告機關所屬中正分處申請土地占有人代
    為繳納地價稅，依土地稅法第4條第1項，准予91年、92 年地
    價稅由占有人分單繳納並無違誤。原告不服該函復，遂提起
    本件行政訴訟。
二、兩造聲明：
　　(一)原告聲明求為判決：1.請求確認被告機關就祭祀公業周可
                          安（管理人甲○○○○○）所有本
                          市○○區○○段2小段336，336-1
                          ，336-3，336-4等4筆土地編定為
                          都市計劃公共設施保留地後之地價
                          稅之課稅處分（60年至93年）均為
                          無效。
                        2.被告機關並應將自60年起違法向原
                          告徵收之地價稅款（60年至93年）
                          按法定利率加計利息返還原告。
　　(二)被告聲明求為判決：1.駁回原告之訴。
                        2.訴訟費用由原告負擔。
三、兩造之爭點：被告機關就系爭4筆土地核課地價稅之處分是否
                有重大明顯瑕疵之無效原因？
　　(一)原告主張之理由：
      1.按中華民國憲法第19條規定：「人民有依法律納稅之義
        務。」因此政府機關除有法律之明文規定外並無向人民
        課徵任何稅賦之權限，而人民除依法律之明文規定外，
        亦無繳納任何稅賦之義務。另按土地稅法第19條明文規
        定：「都市計畫公共設施保留地……其未作任何使用並
        與使用中之土地隔離者，免徵地價稅。」準此，私人土
        地被政府編訂為公共設施保留地未作任何使用並與使用
        中之土地隔離者，土地稅法第19條既已明文規定「免徵
        地價稅」，稅捐單位依法對各該土地自不得為任何課稅
        之處分，亦即稅捐單位對各該土地依法自始即無課徵地
        價稅之權限，而只能消極的為「免徵地價稅」之處分，
        事理至明，毋庸贅述。
      2.查本市○○區○○段2小段336，336-1，336-3，336-4
        等4筆土地，係為原告祭祀公業所有，而該4筆土地自民
        國60年1月23日即已由台北市都市發展局依法編定為公
        共設施用地，有台北市政府都市發展局89年7月14曰北
        市都2字第8921622100號函（原證1）可稽。而前述4筆
        土地因本公業並無出租情形而係遭人長期無權建屋占用
       （本公業已對占用人提起拆屋還地訴訟，由台灣台北地
        方法院以91年度重訴字第1104號案件依法審理中），故
        被告機關於90年2月8日依稅捐稽徵法第30條規定，以北
        市稽中正甲字第9090056900號函（原證2）通知原告祭
        祀公業調查土地使用情形，而經原告祭祀公業於90年2
        月20日檢附都市發展局公函陳報（原證3）後被告機關
        即於90年3月5日以北市稽中正甲字第906040110000號函
       （原證4），載明: 「本市○○段○○段336、336-1、336
        -3、336-4及臨沂段4小段218地號等五筆土地並無出租
        情形乙案，准予備查」在案。準此前述4筆土地既係遭
        人無權建屋占用而未做任何使用，並經被告機關審核並
        無出租情形並出具正式公文准予備查在案，依土地稅法
        第19條之明文規定，系爭土地依法本應免徵地價稅，絕
        無疑義。
      3.惟查被告機關自民國60年系爭土地編訂為公共設施保留
        地以來，既已發函核備原告祭祀公業並無出租情形，依
        法對系爭土地已無課徵地價稅之權限，卻仍每年照常發
        單通知本公業繳納鉅額地價稅迄今，超過30年！被告機
        關無法律上原因每年課徵本公業上百萬元稅款總計業已
        違法徵收超過3千餘萬元！致使原告祭祀公業原已有限
        之資產消耗殆盡。尤有甚者，被告機關竟在本無課稅權
        限之情形下，復又強勢將原告祭祀公業所謂欠稅案件，
        違法移送行政執行署台北行政執行處請求強制執行（該
        處編為92年度地稅執特專字第00138634、00000000號執
        行案號），幸而台北行政執行處明察秋毫，經原告祭祀
        公業說明後，立即退回被告機關違法之執行聲請。由此
        更可證明被告機關就系爭土地向原告祭祀公業課稅之處
        分，確屬逾越權限，故不被依法行政之行政執行署台北
        行政執行處所認同，且迅速依法駁回被告機關強制執行
        之申請。
      4.蓋依行政程序法第111明文規定：「行政處分有下列各
        款情形之一者無效：一、不能由書面處分中得知處分機
        關者。二、應以證書方式作成而未給予證書者。三、內
        容對任何人均屬不能實現者。四、所要求或許可之行為
        構成犯罪者。五、內容違背公共秩序善良風俗者。六、
        未經授權而違背法規有關專屬管轄之規定或缺乏事務權
        限者。七、其他具有重大明顯之瑕疵者。」如前所述，
        原告祭祀公業所有系爭4筆土地既已依法編定為公共設
        施保留地，復經被告機關自行正式核備確無出租等利用
        行為，原告祭祀公業依法本無繳納任何地價稅之義務，
        被告機關依法亦絕對沒有向原告祭祀公業所有該4筆土
        地課征地價稅之權限（憲法第19條參照），乃被告機關
        卻仍越權對原告祭祀公業核發納稅通知，強命原告祭祀
        公業繳納地價稅，被告機關課徵稅款之行政處分，依首
        揭行政程序法之規定，當然確定屬於無效，無庸置疑。
      5.而查法律上所謂之無效，其效果應是自始當然、確定無
        效，故行政程序法第110條第4項乃特別明文規定：「無
        效之行政處分自始不生效力。」準此，行政處分如有無
        效之情形，該無效之行政處分依法自做成之始即不會發
        生任何效力，更遑論會因事後之其他舉措而使自始不發
        生任何效力之行政處分，轉而發生效力，或變為有效。
      6.原告祭祀公業所有系爭4筆土地依法既然應予免徵地價
        稅，被告機關依法本即未取得對之課徵地價稅之權限，
        當然自始不得對原告祭祀公業所有該4筆土地課徵任何
        地價稅。職是被告機關自該4筆土地編定為公共設施保
        留地後，對原告祭祀公業課徵地價稅所有處分依法均屬
        無效，原告祭祀公業本來亦無繳納之義務。而因無效之
        行政處分自始不生效力業經行政程序法第110條第4項訂
        為明文，故被告機關歷年來對原告祭祀公業所有之前述
        4筆土地課徵地價稅之處分，亦絕不會因原告祭祀公業
        一時不察誤為繳納，而使被告機關所為無效之課徵地價
        稅處分變為有效。況且被告機關對原告祭祀公業所有之
        該4筆土地，依法自始即無任何課稅之權限，故被告機
        關無效之課稅處分，尤其不會因為系爭土地之占用人擅
        自「代為繳納」，而使原本無效之課稅處分，憑空變為
        有效。甚至被告機關無端要求系爭土地之無權占用人「
        代為繳納」稅款之處分在程序上更是錯上加錯，依舊還
        是無效之行政處分。
      7.另查行政程序法第113條規定：「行政處分之無效，行
        政機關得依職權確認之。行政處分之相對人或利害關係
        人有正當理由請求確認行政處分無效時，處分機關應確
        認其為有效或無效。」原告祭祀公業於發現被告機關上
        開課稅之處分應屬無效後，乃多次依法正式委任律師發
        函向被告機關請求確認其所為課徵地價稅之行政處分為
        無效，惟被告機關依舊執迷不悟，更以北市稽中正甲字
        第09360640100號函（原證5），正式拒絕確認其歷年來
        對系爭土地所為課徵地價稅之行政處分為無效，原告祭
        祀公業只得依法提起本件訴訟。
      8.又查行政訴訟法第2條規定：「公法上之爭議，除法律
        別有規定外，得依本法提起行政訴訟。」同法第3條則
        規定：「前條所稱之行政訴訟，指撤銷訴訟、確認訴訟
        及給付訴訟。」同法第6條第2項及第4項復又分別規定
        ：「確認行政處分無效之訴訟，須已向原處分機關請求
        確認其無效未被允許，或經請求後於30日內不為確答者
        ，始得提起之。」及「確認訴訟以高等行政法院為第一
        審管轄法院。」因此，人民如認為稅捐稽徵單位所為課
        稅之處分於法應屬無效，經向稅捐稽徵單位請求確認無
        效遭否准後，依法自得向所轄高等行政法院提起確認行
        政處分無效之訴。原告祭祀公業向  鈞院提起本件訴訟，
        依法自屬正當。
      9.末查行政訴訟法第7條明文規定：「提起行政訴訟，得
        於同一程序中，合併請求損害賠償或其他財產上給付。
        」而被告機關既如前述濫行向原告祭祀公業徵收本不應
        徵收之地價稅稅款，準此，原告祭祀公業自得依不當得
        利之法律上理由，向被告機關請求按法定利率加計利息
        返還其不當徵收之稅款；且因本件係無效之課稅處分，
        故並無稅捐稽徵法第28條規定之適用，原告並非依據稅
        捐稽徵法第28條規定申請退還稅款，當然不受該規定所
        定五年申請期限之拘束。
　　(二)被告主張之理由：
      1.按行政程序法113條規定：「行政處分之無效，行政機
        關得依職權確認之。行政處分之相對人或利害關係人有
        正當理由請求確認行政處分無效時，處分機關應確認其
        為有效或無效。」查原告之一周志宇於93年5月31日及
        同年6月29日向答辯機關所屬中正分處申請確認該分處
        對祭祀公業周可安（管理人周志宇）所有坐落本市○○
        區○○段2小段336、336之1、336之3及336之4號等4筆
        土地，自該4筆土地編定為公共設施用地後之所有地價
        稅之納稅處分均為無效。經答辯機關所屬中正分處於93
        年7月7日以北市稽中正甲字第09360640100號函復略以
        ：「說明：二、依土地稅法第19條規定：『都市計畫公
        共設施保留地、在保留期間仍為建築使用者，除自用住
        宅用地依第17條之規定外，統按千分之6計徵地價稅；
        其未作任何使用並與使用中之土地隔離者，免徵地價稅
        。』。祭祀公業周可安所有台北市○○區○○段2小段
        336地號等4筆土地，經查地上房屋南昌路2段10之1號等
        由永裕行等多家商行所占用，依規定課徵公共設施保留
        地千分之6稅率並無錯誤。三、土地稅法第4條第1項規
        定：『土地有左列情形之一者，主管稽徵機關得指定土
        地使用人負責代繳其使用部分之地價稅或田賦：：四、
        土地所有權人申請由占有人代繳者。』該祭祀公業91
        年1月30日向本分處申請由土地占有人代為繳納地價稅
        ，依規定准予91年、92年地價稅由占有人分單繳納並無
        違誤‧‧」又查該祭祀公業對答辯機關核課其90年至92
        年地價稅事件不服，申請復查，經答辯機關於93年3月
        10日北市稽法乙字第09264274000號復查決定：「原核
        定90年及91年地價稅准予各更正為新臺幣601,478元；
        92年地價稅更正為新臺幣486,771元。」該祭祀公業不
        服，提起訴願中，合先敘明。
      2.本案依行政訴訟法第6條規定：「確認行政處分無效及
        確認公法上法律關係成立或不成立之訴訟，非原告有即
        受確認判決之法律上利益者，不得提起之。其確認已執
        行完畢或因其他事由而消滅之行政處分為違法之訴訟，
        亦同。確認行政處分無效之訴訟，須已向原處分機關請
        求確認其無效未被允許，或經請求後於30日內不為確答
        者，始得提起之。確認公法上法律關係成立或不成立之
        訴訟，於原告得提起撤銷訴訟者，不得提起之。確認
        訴訟以高等行政法院為第一審管轄法院。應提起撤銷訴
        訟，誤為提起確認行政處分無效之訴訟‧‧」惟行政處
        分無效之定義，依行政程序法第111條規定：「行政處
        分有下列各款情形之一者，無效︰一、不能由書面處分
        中得知處分機關者。二、應以證書方式作成而未給予證
        書者。三、內容對任何人均屬不能實現者。四、所要求
        或許可之行為構成犯罪者。五、內容違背公共秩序、善
        良風俗者。六、未經授權而違背法規有關專屬管轄之規
        定或缺乏事務權限者。七、其他具有重大明顯之瑕疵者
        。」經查系爭坐落台北市○○段○○段336、336之1、336
        之3及336之4地號土地，依原告提供之臺灣臺北地方法
        院91年度重訴字第1104號民事訴訟案附臺北市古亭地政
        事務所92年1月23日土地複丈成果圖所載，系爭土地（
        地上建物本市○○路○段10之1號）遭永裕行等多家商號
        占用供作營業使用，此亦為原告所自承，核與土地稅法
        第19條規定：「都市計畫公共設施保留地‧‧其未作任
        何使用並與使用中之土地隔離者，免徵地價稅。」不符
        ，且原告於91年以前亦未申請由占有人代繳地價稅。次
        查上開土地稅法第19條條文規定係針對土地本身有無供
        作使用之情形認定，與使用人究係土地所有權人抑或占
        有人之身分無涉，原告與系爭土地使用人間占有土地之
        民事糾紛與答辯機關課稅之認定無涉，其主張自不足採
        。
　　理  由
一、按「確認行政處分無效及確認公法上法律關係成立或不成立
    之訴訟，非原告有即受確認判決之法律上利益者，不得提起
    之。其確認已執行完畢或因其他事由而消滅之行政處分為違
    法之訴訟，亦同。」、「確認行政處分無效之訴訟，須已向
    原處分機關請求確認其無效未被允許，或經請求後於30日內
    不為確答者，始得提起之。」、「應提起撤銷訴訟，誤為提
    起確認行政處分無效之訴訟，其未經訴願程序者，高等行政
    法院應以裁定將該事件移送於訴願管轄機關」；行政訴訟法
    第6條第1項、第2項、第5項分別定有明文。又行政處分之無
    效依行政程序法第110條第4項規定，係屬自始、當然、確定
    無效；而得撤銷之行政處分，固具有瑕疵，但並非自始、當
    然、確定無效，須待撤銷後始失其效力，兩者有間；而行政
    訴訟法第6條第1項既已將「確認行政處分無效」與「確認行
    政處分違法」之訴訟列為不同之獨立訴訟類型，且如應提撤
    銷訴訟，誤為提起確認行政處分無效訴訟，其未經訴願程序
    者，高等行政法院應以裁定將該事件移送於訴願管轄機關；
    故行政處分如屬得撤銷而非無效，即應循訴願及撤銷訴訟救
    濟之。
二、本件原告起訴主張略以：土地稅法第19條明文規定：「都市
    計畫公共設施保留地……其未作任何使用並與使用中之土地
    隔離者，免徵地價稅。」準此，私人土地被政府編訂為公共
    設施保留地未作任何使用並與使用中之土地隔離者，土地稅
    法第19條既已明文規定「免徵地價稅」，稅捐單位依法對各
    該土地自不得為任何課稅之處分，亦即稅捐單位對各該土地
    依法自始即無課徵地價稅之權限；臺北市○○區○○段2小段
    336，336-1，336-3，336-4等4筆土地，係為原告祭祀公業所
    有，而該4筆土地自民國60年1月23日即已由台北市都市發展
    局依法編定為公共設施用地，而前述4筆土地原告並無出租情
    形而係遭人長期無權建屋占用，依上開土地稅法第19條之明
    文規定，系爭土地依法本應免徵地價稅，原告祭祀公業依法
    本無繳納任何地價稅之義務，被告機關依法亦絕對沒有向原
    告祭祀公業所有該4筆土地課征地價稅之權限，乃被告機關
    卻仍越權對原告祭祀公業核發納稅通知，強命原告祭祀公業
    繳納地價稅，被告機關課徵稅款之行政處分，依行政程序法
    第111條之規定，具有重大明顯之瑕疵，當然確定屬於無效
    ，原告依法於93年5月31日及93年6月28日向被告請求確認系
    爭4筆土地編定為公共設施用地後之所有地價稅之課稅處分
    均為無效，經被告機關所屬中正分處於93年7月7日以北市稽
    中正甲字第09360640100號函復否准，爰起訴請求確認被告
    機關就系爭4筆土地歷年來之課稅處分（60年至93年）均為
    無效；並依公法上不當得利之法律關係，被告機關並應將自
    60年起違法向原告徵收之地價稅稅款（60年至93年）按法定
    利率加計利息返還原告云云。
三、「行政處分有下列各款情形之一者，無效︰一、不能由書面
    處分中得知處分機關者。二、應以證書方式作成而未給予證
    書者。三、內容對任何人均屬不能實現者。四、所要求或許
    可之行為構成犯罪者。五、內容違背公共秩序、善良風俗者
    。六、未經授權而違背法規有關專屬管轄之規定或缺乏事務
    權限者。七、其他具有重大明顯之瑕疵者。」行政程序法第
    111條定有明文。依上開行政程序法第111條之規定，行政處
    分無效之原因，除該條第1款至第6款之例示規定外，尚有該
    條第7款「其他具有重大明顯之瑕疵者」之概括規定，用以補
    充前6款所未及涵蓋之無效情形，而該款所謂「具有重大明顯
    之瑕疵」，應指行政處分內容有一望而知，顯屬具有重大瑕
    疵者為言。查原告主張被告歷年來就系爭土地之課稅處分（
    60年至93年）均為無效之事由，係以系爭4筆土地自民國60
    年1月23日即依法編定為公共設施用地，且該4筆土地原告並
    無出租情形而係遭人長期無權建屋占用，依上開土地稅法第
    19條之規定，依法本應免徵地價稅，被告依法並無向原告課
    徵地價稅之權限，是被告機關強命原告祭祀公業繳納地價稅
    ，該課徵稅款之行政處分，依行政程序法第111條之規定，具
    有重大明顯之瑕疵，應屬無效；被告則以上開土地地上房屋
    南昌路2段10之1號等由永裕行等多家商行所占用，核與土地
    稅法第19條規定：「都市計畫公共設施保留地‧‧其未作任
    何使用並與使用中之土地隔離者，免徵地價稅。」不符，且
    原告於91年以前亦未申請由占有人代繳地價稅；又上開土地
    稅法第19條條文規定係針對土地本身有無供作使用之情形認
    定，與使用人究係土地所有權人抑或占有人之身分無涉，原
    告與系爭土地使用人間占有土地之民事糾紛與被告所為課稅
    之認定無涉；查原告主張上揭事由，均屬原處分是否因違法
    而應予撤銷之事項，並非屬行政程序法第111條第1款至第6款
    例示之情形，亦無同法條第7款所稱在內容上有一望而知，顯
    屬具有重大瑕疵之情形；是原告請求確認上揭課徵地價稅之
    處分無效，即非有據。再系爭土地93年地價稅，係於93年11
    月始開徵，有地價稅繳款書及銷號狀況查詢畫面附卷可參；
    而原告於93年5月31日及93年6月28日向被告請求確認課徵處
    分無效，自不涵蓋93年11月始開徵之地價稅課徵處分，該部
    份原告逕提起確認無效之訴，並非合法，原應裁定駁回，惟
    本院以程序上更為慎重之判決程序為之。另行政訴訟法第6
    條第5項固規定：「應提起撤銷訴訟，誤為提起確認行政處
    分無效之訴訟，其未經訴願程序者，高等行政法院應以裁定
    將該事件移送於訴願管轄機關，並以行政法院收受訴狀之時
    ，視為提起訴願。」本件縱認原告係應提起撤銷訴訟而誤為
    提起確認無效訴訟，惟查系爭土地課徵地價稅之課稅處分，
    其中60年至89年部份，原告並未依法提起行政救濟，業已確
    定；另90至92年課徵處分，原告已另案提起行政救濟；此為
    原告所不爭，並有被告93年3月10日北市稽中正甲字第
    09264274000號復查決定書及臺北市政府94年3月16日府訴字
    第09314310300號訴願決定書附本院卷可稽；是本院自無庸
    再為無益之移送訴願管轄機關。
四、末按公法上之不當得利返還請求權，係於公法之法律關係中
    ，受損害者對無法律上原因而受領給付者，請求其返還所受
    利益之權利，以調整當事人間不當的損益變動；原告主張被
    告機關就系爭4筆土地課徵歷年來課徵地價稅之處分，均屬無
    效，乃本於公法上不當得利之法律關係，依行政訴訟法第7條
    規定合併請求被告應將自60年起違法向原告徵收之地價稅稅
    款按法定利率加計利息返還原告；惟查原告所提確認被告課
    徵地價稅之處分無效之訴，既屬無據而應予駁回，其以課徵
    處分無效為由，請求返還公法上不當得利，即非有據，亦應
    併予駁回；況原課徵地價稅之處分，如未經撤銷確定，亦難
    謂被告徵收稅款，係屬無法律上原因，與公法上不當得利之
    要件亦有未合；末查稅捐稽徵機關縱因適用法令錯誤或計算
    錯誤而有溢徵之稅款，依稅捐稽徵法第28條規定，納稅義務
    人得自繳納之日起5年內提出具體證明，向原稽徵機關申請
    退還；原告捨此而逕請求返還不當得利，亦屬無從准許，應
    予駁回。
據上論結，本件原告之訴為無理由，爰依行政訴訟法第98條第3項
前段，判決如主文。
中　　華　　民　　國　　94　　年　　6　　 月　　2　　日
                  第六庭審判長法  官   林樹埔
                              法  官　 曹瑞卿
                              法  官　 許瑞助
上為正本係照原本作成。
如不服本判決，應於送達後20日內，向本院提出上訴狀並表明上
訴理由，如於本判決宣示後送達前提起上訴者，應於判決送達後
20日內補提上訴理由書（須按他造人數附繕本）。
中　　華　　民　　國　　94　　年　　6　　 月　　2　　日
                              書記官   吳芳靜
